【裁判字號】    95,上訴,962
【裁判日期】    950816
【裁判案由】    違反銀行法
【裁判全文】
臺灣高等法院高雄分院刑事判決         95年度上訴字第962號
上  訴  人
即  被  告  甲○○
選任辯護人  陳啟舜律師
上列上訴人因違反銀行法案件，不服臺灣高雄地方法院95年度重
訴字第3 號中華民國95年4 月27日第一審判決（起訴案號：臺灣
高雄地方法院檢察署94年度偵字第24047 號），提起上訴，本院
判決如下：
     主  文
原判決撤銷。
甲○○共同違反除法律另有規定外，非銀行不得辦理國內外匯兌
業務之規定，處有期徒刑參年壹月。
    事  實
一、甲○○明知非銀行業者，除法律法律另有規定外，不得辦理
    國內外匯兌業務，因其兄陳世長（另案審理中）前往大陸地
    區經商之機會，得知在大陸地區之台商或個人在大陸地區有
    將新台幣兌換成人民幣以便在當地使用及將在當地所賺得之
    人民幣兌換成新台幣匯回台灣地區之需求，竟與陳世長共同
    基於辦理大陸地區與台灣地區匯兌業務之犯意聯絡，自民國
    91年1 月間某日起至92年5 月31日止，由陳世長給付甲○○
    每月新台幣（下同）1 萬2 千元（91年1 月至6 月30日）或
    2 萬元（91年7 月至92年5 月31日）不等之代價，提供其前
    於90年9 月20日在高雄銀行大發分行（下稱高雄銀行）、彰
    化銀行大發分行（下稱彰化銀行）開立帳號為000000000000
    號及0000 0000000000 號（起訴書誤載為0000000000000 號
    ）帳戶，予陳世長作為台灣與大陸地區間匯兌之帳戶使用，
    嗣由陳世長在大陸地區針對在大陸經商且急需人民幣周轉營
    運如附表一所示之台商及需用人民幣之一般民眾，於協議新
    台幣與人民幣之匯率換算方式及費用後，直接將新台幣款項
    匯入甲○○上開所提供之帳戶，再由陳世長在大陸地區支付
    等值之人民幣予如附表一所示之台商或一般民眾，台灣客戶
    如欲匯款至大陸時，須先將新台幣款項匯至甲○○上開帳戶
    後，再由陳世長在大陸地區將等值之人民幣交付予客戶指定
    之大陸台商，而以此方式，實際經營台灣地區與大陸地區如
    附表二所示之匯兌業務，陳世長從中以每匯兌100 萬元人民
    幣賺取新台幣1 萬元佣金以牟利，迄至92年5 月31日止，甲
    ○○所經手交易匯款金額總計19億7418萬3716元。
二、案經法務部調查局高雄縣調查站移請台灣高雄地方法院檢察
    署檢察官偵查起訴。
    理  由
壹、程序方面
    按傳聞法則之重要理論依據，在於傳聞證據未經當事人之反
    對詰問予以核實，乃予排斥，惟若當事人已放棄對原供述人
    之反對詰問權，於法院審判時表明同意該等傳聞證據可作為
    證據，基於證據資料愈豐富，愈有助於真實發現之理念，並
    貫徹刑事訴訟法修法加重當事人進行主義之精神，確認當事
    人對於證據能力有處分權之制度，傳聞證據經當事人同意作
    為證據，法院認為適當者，亦得為證據。另當事人於調查證
    據時，對於傳聞證據表示「沒有意見」、「對於證據調查無
    意見」，而未於言詞辯論終結前聲明異議，應視為已有將該
    等傳聞證據採為證據之同意，此刑事訴訟法第159 條之5 定
    有明文。被告甲○○及其選任辯護人於本院準備程序時已表
    示對於全案卷證之證據能力均無意見，依刑事訴訟法第159
    條之5 之規定，應視為被告已同意證人即匯款至甲○○上開
    帳戶匯兌人民幣之台商陳義華（即雅全實業有限公司）、洪
    志昭（即優寫企業股份有限公司）、陳忠義（即錮利特股份
    有限公司）、廖永亮（即重安重機械股份有限公司）於調查
    局之證述、同案被告陳世長在偵查中之供述、同案被告戴文
    惠在偵查中之供述（業經台灣高雄地方法院檢察署檢察官以
    95年度偵緝字第344 號為不起訴處分）、高雄銀行大發分行
    開戶資料、印鑑卡、高雄銀行存款對帳單、交易查詢清單、
    相關傳票影本、彰化銀行大發分行客戶資料查詢表、存摺存
    款帳戶及交易資料列示、高雄銀行大發分行94年9 月2 日高
    銀大發密字第9400149 號函、彰化銀行大發分行94年8 月4
    日彰大發字第1425號函、彰化銀行大發分行存摺存款帳戶資
    料及交易明細查詢、甲○○名下帳戶收受款項辦理兩岸地下
    通匯一覽表等證據皆具有證據能力，而可作為證據。另本院
    斟酌該等證據並非非法取得，亦無證明力明顯過低之情形，
    是該等證據，均得採為證據。
貳、實體方面
一、訊據上訴人即被告甲○○（下稱被告）坦承有於前揭時地提
    供上開銀行帳戶予陳世長使用，按月從中獲取1 萬2 千元至
    2 萬元不等之報酬，並依陳世長之指示進行提領、匯款之事
    實，惟辯稱是當時失業在家，受兄長陳世長之指示而為，伊
    不懂銀行法之罰則，是陳世長叫伊開立上開帳戶供他使用，
    伊不清楚該帳戶要做何用途，只是依陳世長的指示幫他匯款
    給客戶，伊不曉得他在從事地下匯兌，銀行跟伊說這樣不行
    後，伊就沒有做了云云；經查：
(一)前揭違法辦理臺灣地區與大陸地區匯兌業務之犯罪事實，業
    據證人即同案被告陳世長於偵查及原審審理時均坦承不諱，
    被告於原審及本院審訊時對陳世長之供詞並無意見，於本院
    審訊中亦不要求傳喚陳世長進行詰問，被告前開犯罪事實亦
    據證人陳義華、洪志昭、陳忠義、廖永亮等人於法務部調查
    局高雄縣調查站調查中證述明確（調查卷第111-118 頁），
    且有高雄銀行大發分行開戶資料、印鑑卡、高雄銀行存款對
    帳單、交易查詢清單、相關傳票影本、彰化銀行大發分行客
    戶資料查詢表、存摺存款帳戶及交易資料列示、彰化銀行大
    發分行存摺存款帳戶資料及交易明細查詢、甲○○名下帳戶
    收受款項辦理兩岸地下通匯一覽表等資料在卷可憑（調查卷
    第1-110 頁），足證被告確實提供上開帳戶供同案被告陳世
    長從事兩岸匯兌業務。
(二)證人陳世長於95年2 月10日偵訊中陳稱：「（檢察官問：為
    何使用他（即甲○○）的帳號？）因為我去大陸之前，在台
    灣和他人有財務糾紛，所以不方便使用我的帳號」等語（見
    95年度偵緝字第344 號卷第8 頁），復於原審審理時證稱：
    上開帳戶都是伊叫甲○○去開立的，伊在大陸用電話指示甲
    ○○用上開帳戶去進行提領匯款，他每個月會將銀行的對帳
    單傳真給伊對帳，伊每個月大約給付1 萬5 千元左右的報酬
    給甲○○，都是從上開帳戶直接提領，因為帳戶裡有包括台
    商給的手續費，但是甲○○應該不清楚伊是違法辦理兩岸匯
    兌業務，他只知道伊在做生意等語（見95年度重訴字第3號
    卷第42、43、46頁），足見陳世長違法辦理兩岸匯兌業務已
    長達1 年5 個月（即自91年1 月間某日起至92年5 月31日止
    ），且上開帳戶匯款金額高達19億餘元，存提匯款次數頻繁
    ，被告每月亦從中獲取1 萬2 千元或2 萬元之報酬，亦為被
    告不爭執在卷。被告稱陳世長每月給付予伊之報酬為1 萬2
    千元或2 萬元，與陳世長所述每月1 萬5 千元固有不同，但
    陳世長只供稱大約之數字，而被告則明確陳述領取1 萬2 千
    元及2 萬元之起迄時間，且係自行自帳戶扣除，故應以被告
    所稱向陳世長領取1 萬2 千元或2 萬元之報酬，較符實情而
    可採信。再觀諸上開存提匯款次數、金額、存款對帳單及存
    摺存款帳戶資料及交易明細查詢等資料，期間又長達1 年5
    個月之久，均與一般生意往來之常情有悖，且被告係依陳世
    長之指示匯款長達1 年5 月，足見被告對每筆匯款之性質、
    用途，尚難諉為不知情，況且，被告提供其帳戶供陳世長使
    用，且自陳世長處取得報酬，即被告所為係有償行為，而非
    純粹協助幫忙，而陳世長於台灣又因財務糾紛始前往中國大
    陸，而非在中國大陸從事一般之商業經濟活動，而依匯款明
    細可知，匯款之人各行各業都有，且亦有個人，此均非從事
    某一種固定生意所會發生之情事，故陳世長雖稱被告應該不
    知情云云，此部份證詞應屬證人主觀之臆測，迴護被告之詞
    ，不足採信，參以被告每個月都會將銀行的對帳單傳真給陳
    世長對帳等情，依一般社會常情，若要辦理違法兩岸匯兌業
    務，通常會將財產交由自己信任之人代為保管或辦理，且違
    反政府匯兌管制之禁令，影響正常之金融秩序及政府對於資
    金之管制甚鉅，查緝甚嚴，若非極信任之人，斷無任意交付
    他人之理，況被告亦從中獲取報酬，自不可能一無所知，被
    告雖稱不知銀行法罰則，不清楚帳戶用途，均係卸責之詞，
    殊難採憑，益徵被告與陳世長就違法辦理兩岸匯兌業務之犯
    行確具有犯意聯絡及行為分擔，至為灼然。
(三)被告與同案被告陳世長具有違法辦理匯兌業務之犯意連絡，
    在行為之分工上除實行構成犯罪事實以外之行為即提供上開
    銀行帳戶外，另亦按月傳真匯兌之對帳單給陳世長，顯已分
    擔違法匯兌之犯罪行為，應構成共同正犯。按銀行法第125
    條第1 項規定：「違反第二十九條第一項規定者，處‧‧‧
    ‧‧‧」。又同法第29條第1 項則規定：「除法律另有規定
    者外，非銀行不得經營收受存款、受話經理信託資金、公眾
    財產或辦理國內外匯兌業務」。而該條項所稱「匯兌業務」
    ，係指行為人不經由現金之輸送，而藉與在他地之分支機構
    或特定人間之資金清算，經常為其客戶辦理異地間款項之收
    付，以清理客戶與第三人間債權債務關係或完成資金轉移之
    行為（最高法院92年度台上字第1934號判決意旨參照）。而
    「國內外匯兌」則係謂銀行利用與國內異地或國際間同業相
    互劃撥款項之方式，如電匯、信匯、票匯等，以便利顧客國
    內異地或國際間交付款項之行為，代替現金輸送，了結國際
    間財政上、金融上及商務上所發生之債權債務，收取匯費，
    並可得無息資金運用之一種銀行業務而言。是凡從事異地間
    寄款、領款之行為，無論是否賺有匯差，亦不論於國內或國
    外為此行為，均符合銀行法第29條第1 項之「匯兌業務」規
    定。再者，資金款項皆得為匯兌業務之客體，本無法定貨幣
    或外國貨幣等之限制，人民幣雖非我中華民國所承認之法定
    貨幣，但卻為中國大陸地區內部所定之具流通性貨幣，則人
    民幣係屬資金、款項，並無疑義。本件被告未經現金之輸送
    ，而藉由在中國大陸地區負責之陳世長，訂出新台幣兌換人
    民幣之匯率後，將有需求之台商或個人之資金，先在臺灣匯
    入相當數額之新台幣，再在大陸地區領取等值人民幣，或先
    在大陸地區匯入相當數額之人民幣，再在臺灣地區領取等值
    新台幣此等方式，為不特定之客人完成資金之移轉，即具有
    將款項由甲地匯往乙地之功能，屬於辦理匯兌業務之範圍，
    應受銀行法第29條第1 項規定之規範自明。被告明知其與陳
    世長均非銀行，竟基於共同之犯意聯絡及行為分擔，分別在
    中國大陸、台灣辦理兩地間之通匯業務，由陳世長於中國大
    陸收取款項後，未經現金之輸送，嗣由被告負責匯款予指定
    國內帳戶之方式，為不特定之第三人完成資金之移轉，此舉
    即屬於辦理匯兌業務。被告獲取利潤之方式，係依陳世長每
    月給付1 萬2 千元或2 萬元不等之代價，而非依據不同貨幣
    間匯率之變化而賺取匯差，揆諸前開說明，乃屬違反銀行法
    第29條第1 項之規定甚明。又任何人均不得因不知法律而藉
    口免除刑事責任，被告並非毫無知識之人，應知兌換或匯兌
    貨幣均應透過銀行及合法金融管道為之，否則即為違法，亦
    即俗稱之「黑市」，今被告以個人私下之方式匯兌貨幣，豈
    有不知此行為違法之理，是以，被告辯稱不知道銀行法有處
    罰規定而冀以免除或減輕渠等刑事責任，即非可採。本件事
    證明確，被告犯行洵堪認定，應予依法論科。
二、按銀行法第29條所謂之業務，係指反覆同種類行為為目的之
    社會活動而言，同一人在同一處所，違反銀行法規定而經營
    銀行業務，依其犯罪之性質，應不得再以連續犯論處（最高
    法院93年度台上字第2588號判決意旨參照），起訴事實欄之
    「概括犯意」應屬誤繕，附此敘明。核被告所為，係違反銀
    行法第29條第1 項規定，應依同法第125 條第1 項規定處罰
    。查本件被告行為後銀行法第125 條於93年2 月4 日修正公
    布，該條第1 項修正前原規定：「違反第29條第1 項規定者
    ，處3 年以上10年以下有期徒刑，得併科新台幣1 億元以下
    罰金。」，修正後則改以「違反第29條第1 項規定者，處3
    年以上10年以下有期徒刑，得併科新台幣1 千萬元以上2 億
    元以下罰金。其犯罪所得達新台幣1 億元以上者，處7 年以
    上有期徒刑，得併科新台幣2 千5 百萬元以上5 億元以下罰
    金。」，除將併科罰金之金額由原有之新台幣1 億元以下，
    提高為1 千萬元以上2 億元以下外，並就犯罪所得達新台幣
    1 億元以上者，明訂提高其刑度及併科罰金之數額，茲據新
    舊法予以比較，當以修正前之規定對被告較屬有利，自應依
    刑法第2 條第1 項前段規定適用93年2 月4 日修正前之銀行
    法第125 條第1 項規定論處。被告與陳世長就上開犯行，分
    別有犯意聯絡及行為分擔，均屬共同正犯。又被告利用不知
    情之銀行承辦人員而為匯款，為間接正犯。被告從事前述匯
    兌業務之行為，性質上為繼續犯，屬於包括一罪，如上開所
    述，無連續犯之適用，附此敘明。至如附表二所示匯出總額
    與匯入總額不相符一節，係因客戶若以現金提領所造成之差
    額，已據同案被告陳世長供承在卷（見95年度重訴字第3號
    第47頁），併予敘明。
三、原審論罪科刑，固非無見，惟原審對於被告利用不知情之銀
    行承辦人員而為匯款，為間接正犯並未論及，稍有疏失，以
    及被告交易匯款金額總計應為19億7418萬3716元，原審未扣
    除其中被告自己之私人開銷（家人安養費每月5 萬元、還債
    每月8 萬元以及每月1 萬2 千元至2 萬元不等之酬勞），誤
    認交易匯款金額總計19億7668萬5716元，其計算亦有錯誤（
    計算式應為: ｛19億7668萬5716元－【《17×50000 》＋《
    17 ×80000》＋《12000 ×6 》＋《20000 ×11》】＝19億
    7418萬3716元｝。被告上訴認量刑過重，雖無理由，但原判
    決既有可議之處，仍應予撤銷改判。爰審酌被告前無犯罪前
    科紀錄，素行良好，有台灣高等法院被告前案紀錄表1 份在
    卷可按，因一時失慮，違法經營台灣地區與大陸地區之匯兌
    業務，致罹重典，且從事上開匯兌期間長達1 年5 個月，匯
    兌金額總計高達19億餘元，於本件犯罪分擔之情節，所為足
    堪擾亂金融秩序，嚴重影響國家對金融交易之管理，惟念其
    犯後已知悔改，本次犯行係因應兩岸開放後二地人民間強烈
    需求現狀而生，惡性非重，且於本件犯罪中並非主嫌之地位
    等一切情狀，量處如主文第2 項所示之刑，以資懲儆，又本
    罪最輕法定本刑為有期徒刑3 年，原審量處有期徒刑3 年6
    月，已係從輕量處，被告以小孩尚小，需母親照顧，要求判
    處不要入監服刑之刑度，為無理由，併此說明。
據上論斷，應依刑事訴訟法第369 條第1 項前段、第364 條、第
299 條第1 項前段，修正前銀行法第125 條第1 項、第29條第1
項、刑法第11條前段、第2 條第1 項前段、第28條，判決如主文
。
本案經檢察官邱榮藏到庭執行職務。
中    華    民    國    95    年    8     月    16    日
                  刑事第八庭    審判長法  官  李炫德
                                      法  官  蔡國
                                      法  官  簡志瑩
以上正本證明與原本無異。
如不服本判決應於收受本判決後10日內向本院提出上訴書狀，其
未敘述上訴理由者，並得於提起上訴後10日內向本院補提理由書
狀（均須按他造當事人之人數附繕本）「切勿逕送上級法院」。
中    華    民    國    95    年    8     月    16    日
                                      書記官  白  蘭
附錄本判決論罪科刑法條：
修正前銀行法第125條第1項
違反第 29 條第 1 項規定者，處 3 年以上 10 年以下有期徒刑
，得併科新臺幣1 千萬元以上2 億元以下罰金。其犯罪所得達新
臺幣1 億元以上者，處7 年以上有期徒刑，得併科新臺幣2500萬
元以上5 億元以下罰金。
附表一：
┌──┬───┬──────────┬──────┬────┬─────┐
│編號│日 期 │匯款人              │ 匯款金額   │匯入附表│備     註 │
│    │      │                    │（新台幣）  │二之帳戶│          │
├──┼───┼──────────┼──────┼────┼─────┤
│1   │910107│優寫企業股份有限公司│   877,970元│皆跨行匯│匯往大陸  │
│    │910122│(910122 客戶名稱起訴│   425,000元│入附表二│          │
│    │      │書誤載為錮利特股份有│            │編號1 之│          │
│    │      │ 限公司)            │            │甲○○帳│          │
│    │      │                    │            │戶      │          │
├──┼───┼──────────┼──────┼────┼─────┤
│2   │910107│錮利特股份有限公司  │   300,000元│同上    │同上      │
│    │910221│                    │   100,000元│        │          │
│    │910308│                    │   200,000元│        │          │
│    │910410│                    │    195,00元│        │          │
├──┼───┼──────────┼──────┼────┼─────┤
│3   │910221│雅全實業有限公司    │   300,000元│同上    │同上      │
├──┼───┼──────────┼──────┼────┼─────┤
│4   │910109│鋒馥企業有限公司    │ 1,000,000元│同上    │同上      │
├──┼───┼──────────┼──────┼────┼─────┤
│5   │910110│重安重機械股份有限公│   125,000元│同上    │同上      │
│    │910201│司                  │   150,000元│        │          │
│    │910207│                    │   340,000元│        │          │
│    │910208│                    │   200,000元│        │          │
│    │910218│                    │    60,000元│        │          │
│    │910307│                    │    40,000元│        │          │
│    │910404│                    │    50,000元│        │          │
│    │910408│                    │    30,000元│        │          │
│    │910409│                    │   300,000元│        │          │
│    │910412│                    │   270,000元│        │          │
│    │910416│                    │    50,000元│        │          │
│    │910417│                    │    50,000元│        │          │
│    │910502│                    │    25,000元│        │          │
│    │910517│                    │    90,000元│        │          │
│    │910603│                    │   100,000元│        │          │
│    │910624│                    │    50,000元│        │          │
│    │910628│                    │   150,000元│        │          │
│    │910701│                    │   200,000元│        │          │
│    │910702│                    │   380,000元│        │          │
│    │910705│                    │    50,000元│        │          │
│    │910710│                    │   100,000元│        │          │
│    │910711│                    │   100,000元│        │          │
│    │910716│                    │   300,000元│        │          │
│    │910717│                    │   145,000元│        │          │
├──┴───┴──────────┴──────┴────┴─────┤
│                               總計：6,300,000元                      │
└───────────────────────────────────┘
 附表二：
┌──┬──────┬──────┬────────┐
│編號│通匯銀行    │時間起迄    │通匯金額        │
├──┼──────┼──────┼────────┤
│1   │高雄銀行大發│91年1月間起 │匯出總額：      │
│    │分行        │至92年4月間 │6億7653萬7573元 │
│    │            │止          │匯入總額：      │
│    │            │            │10億5073萬8559元│
├──┼──────┼──────┼────────┤
│2   │彰化商業銀行│91年1月1日起│匯出總額：      │
│    │大發分行    │至92年5月31 │1億2464萬7775元 │
│    │            │日止        │匯入總額：      │
│    │            │            │1億2476萬1809元 │
├──┴──────┴──────┴────────┤
│                   通匯金額總計：19億7418萬3716 元│
└─────────────────────────┘


司法院資訊處製作；財團法人民間司法改革基金會備份。
